【裁判字號】    95,訴,10438
【裁判日期】    970528
【裁判案由】    履行契約等
【裁判全文】
臺灣臺北地方法院民事判決             95年度訴字第10438號
原      告  財將企業股份有限公司
法定代理人  戊○○
訴訟代理人  蘇千祿律師
被      告  合興貨櫃運輸股份有限公司
法定代理人  甲○○
被      告  丁○○
            丙○○
            乙○○○
上二人共同
訴訟代理人  己○○
            孫志堅律師
上  一  人
複  代理人  庚○○
上列當事人間履行契約等事件，本院於97年5月14日言詞辯論終
結，判決如下：
    主  文
被告應連帶給付原告新台幣伍拾肆萬肆仟零伍拾捌元整，及自民
國九十一年二月二十二日起至清償日止，按年息百分之五計算之
利息，另按日千分之一計算之違約金。
訴訟費用由被告連帶負擔。
本判決於原告以新台幣壹拾伍萬元供擔保後，得假執行。但被告
如以新臺幣伍拾肆萬肆仟零伍拾捌元為原告預供擔保，得免為假
執行。
    事實及理由
壹、程序方面：
一、按當事人得以合意定第一審管轄法院，但以關於由一定法律
    關係而生之訴訟為限，前項合意，應以文書為之，民事訴訟
    法第24條定有明文。依兩造所簽定之動產抵押契約書第13條
    之約定，兩造合意以本院為契約涉訟時之第一審管轄法院，
    是以原告向本院提起本件訴訟，核與首揭規定，尚無不合，
    合先敘明。
二、本件被告合興貨櫃運輸股份有限公司、被告丁○○均經合法
    通知，分別未於言詞辯論期日及最後言詞辯論期日到場，核
    無民事訴訟法第386條各款所列情形，爰依原告之聲請，由
    其一造辯論而為判決。
貳、實體方面：
一、原告主張：
  （一）被告合興貨櫃運輸股份有限公司（以下合興公司）於民
        國84年4 月26日與原告簽訂動產抵押契約書（下稱系爭
        契約），被告應償付原告分期價款債務新台幣（下同）
        240 萬元，分24期返還，每期分期款為10萬元，並提供
        車牌號碼為KX-948之曳引車設定動產抵押（系爭抵押物
        ）與原告，且由被告丁○○、丙○○及乙○○○為契約
        連帶保證人。詎被告合興公司依約清償前9期分期款、
        於85年3月25日清償第10期部分金額2600元，尚欠原告
        本金149萬7400元，嗣被告合興公司於87年3月4日部分
        清償105萬元後，拒絕繼續清償，此105萬元依動產擔保
        交易法之規定，先沖利息再沖本金，而遲延利息總數為
        9 萬6658元（依各分期款到期日算至87年4月3日部分清
        償時），是被告尚積欠原告54萬4058元未清償【1,497,
        400－（1,050,000－96,658）＝544,058】。又因原告
        曾於95年7月27日以債權憑證查扣被告丙○○之薪資入
        帳，於抵充強制執行費用後，尚能抵充自87年3月5日至
        91年2月21日之遲延利息，則本件利息自應從抵充日之
        隔日即91年2月22日起算。故就被告合興公司未清償之
        差額及利息、違約金，被告自應依契約及連帶保證之法
        律關係，負連帶給付之責等語。
  （二）對被告丙○○、乙○○○抗辯後之陳述：
        被告丙○○授權被告合興公司辦理貸款乙事，已有臺灣
        高雄地方法院95年度訴字第276 號言詞辯論筆錄記載其
        在法官未問及車貸前，當庭自認授權車行辦理貸款事宜
        ，此等行為即生授權效力，被告倘認有特定授權範圍，
        應由被告負舉證責任，況被告未向車行提起任何無權代
        理之訴，且按期給付貨款，應可認授權貸款事實存在，
        另被告丙○○於臺灣高雄地方法院檢察署偵訊時承認為
        系爭抵押物車主靠行於被告合興公司，且以系爭契約為
        證，系爭契約上被告丙○○即為連帶保證人。又債務清
        償方式由主債務人與債權人直接清償係為契約所約定，
        且主債務人主動清償105萬元並無損及連帶保證人之權
        益，本件既部分清償105萬現金即無所謂拍賣抵押物之
        問題，至於有無延長動產抵押期間係為債權人權利及是
        否得對抗善意第三人，並無被告所主張之拋棄動產抵押
        之默示意思表示，又契約權利義務之消滅時效最長為15
        年，並無拋棄之默示意思表示之法律規定，原告只要合
        法依約或依法主張契約權利，連帶保證人依約及依法即
        應負連帶保證責任。
   並聲明：（一）被告應連帶給付原告新台幣54 萬4058元，及
   自民國91年2 月22日起至清償日止，按年息百分之5計算之利
   息，另按日千分之1計算之違約金。（二）願供擔保，請准宣
   告假執行。
二、被告方面：
  （一）被告丁○○之答辯為：對原告主張其對被告有54萬4058
        元之差額請求存在之事實不爭執。
  （二）被告丙○○、乙○○○則答辯以：否認有擔任系爭契約
        之連帶保證人，被告丙○○並未在系爭契約書上簽名，
        亦無授權被告合興公司與原告為任何法律行為。縱認被
        告合興公司代丙○○簽署連帶保證，亦屬無權代理，對
        本人不生效力；而被告丙○○之妻被告乙○○○有於系
        爭契約上按捺指印，然保證行為尚非日常事務，自無互
        為代理可言，且被告乙○○○未將本票裁定交給被告丙○○。又被告合興公司自85年2月28日起已有給付遲延
        情事，原告既未申請延長抵押登記期限，亦未於86年8
        月13日系爭抵押物為被告合興公司占有中依系爭契約逕
        行取回抵押物或聲請強制取交、執行等積極保全抵押物
        之行為，應認原告有拋棄系爭抵押物之默示，基於物保
        優先原則，原告於債務未獲清償時，不儘先將擔保物拍
        賣充償，致今喪失就擔保物取償之權利，係全屬可歸責
        於原告之事由，自應免除保證人之責。並聲明：1.原告
        之訴及假執行之聲請均駁回。2.如受不利判決，願供擔
        保請准宣告假執行。
  （三）被告合興公司部分：被告未於言詞辯論期日到場，亦未
        提出準備書狀作何聲明或陳述。
三、查原告主張與被告合興公司簽訂系爭契約，並以系爭抵押物
    供擔保，被告合興公司已依約清償前9期分期款、於85年3月
    25日清償第10期部分金額2600元，尚欠原告本金149萬7400
    元，嗣被告合興公司於87年3月4日部分清償105 萬元，經依
    動產擔保交易法之規定，先沖利息再沖本金，而遲延利息總
    數為9萬6658元（依各分期款到期日算至87年4月3 日部分清
    償時），是被告合興公司尚積欠原告54萬4058元未清償【1,
    497,400－（1,050,000－96,658）＝544,058】；原告曾於9
    5年7月27日以債權憑證查扣被告丙○○之薪資入帳，於抵充
    強制執行費用後，尚能抵充自87年3月5日至91年2 月21日之
    遲延利息等事實，業據原告提出系爭契約影本、債權試算書
    等在卷可稽，且為被告所不爭執，是堪信原告主張為真實。
四、原告主張被告丙○○及乙○○○為系爭契約連帶保證人，應
    與被告合興公司就未清償之差額及利息、違約金負連帶給付
    之責等語，則為被告丙○○及乙○○○所否認，並以前揭情
    詞置辯，是本件兩造主要爭點厥為：（一）被告丙○○、乙○○○有無擔任本件連帶保證人？（二）原告有無默示拋棄
    系爭抵押物而不得對連帶保證人請求？
五、被告丙○○、乙○○○有無擔任本件連帶保證人？
  （一）經查，被告乙○○○有於系爭契約上「連帶保證人」處
        及於84年4月23日票面金額為200萬元之本票「發票人」
        上，按捺指印及蓋章之事實，有系爭契約影本、上開本
        票影本、內政部警政署刑事警察局95年4 月21日刑鑑字
        第0950030096號鑑定書正本（見臺灣高雄地方法院95年
        度訴字第276號卷第45 頁）在卷可稽，參諸被告乙○○○亦自承當初為購車所辦手續，買方及貸款人是被告合
        興公司，另找乙○○○個人出面作保等語（見被告乙○○○答辯（二）狀第3 頁），故堪信原告主張被告乙○○○有擔任本件連帶保證人為真實。
  （二）次查，系爭抵押物為被告合興公司向訴外人和泰汽車購
        買後轉賣被告丙○○，及被告丙○○購買系爭抵押物價
        金不足之事實，此業經被告丁○○於檢察官偵訊時供稱
        ：車子為伊公司向和泰公司購買後，再賣給被告丙○○
        ，由被告丙○○分期繳錢還公司等語（見臺灣高雄地方
        法院檢察署95年度偵字第21323 號卷第14、26頁），核
        與被告丙○○於臺灣高雄地方法院檢察署檢察官偵訊時
        陳稱：伊車子靠行合興公司，車子係向合興公司以240
        幾萬購買，伊以舊車換新車，舊車部分委託合興公司賣
        得140 幾萬後，一部分應該有70多萬當作新車頭款，一
        部分則還積欠其他車行之債務，伊每個月付10萬元，尚
        有5、6期未付等語（見臺灣高雄地方法院檢察署95年度
        偵緝字第2785號第25、26頁）相符；又被告丙○○因購
        買系爭抵押物之價金不足而授權被告合興公司辦理貸款
        之事實，亦經被告丙○○自承在案（見臺灣高雄地方法
        院95年度訴字第276 號第29頁），被告丙○○對此並不
        爭執（見被告丙○○答辯二狀第1 頁），是被告合興公
        司向訴外人和泰汽車購買後轉賣被告丙○○，及被告丙○○購買系爭抵押物價金不足，乃授權被告合興公司辦
        理貸款，其後再由被告丙○○分期償還債務，被告丙○○尚未清償完畢之事實，應堪認定。另被告丙○○亦自
        承：當初為購車所辦手續，買方及貸款人是被告合興公
        司，另找乙○○○個人出面作保（因財產都在她名下）
        ，因債權人與保證人雙方並無約定非得由車輛所有權人
        親自作保不可等語（見答辯二狀第3 頁）；復參以被告
        丙○○已知系爭抵押物因有動產抵押而未辦理交付之事
        實，有被告丙○○自承稱：伊僅知向被告合興公司購車
        ，被告合興公司與原告間關係，伊並不知悉，然該車輛
        既由被告合興公司交付伊使用，伊即當然為法律上所有
        權人，只是監理機關車主名義囿於尚在設定動產抵押期
        限內而無法過戶伊而已等語（見答辯二狀第3頁），是
        被告丙○○明知被告合興公司以系爭抵押物辦理動產抵
        押，且系爭契約需被告丙○○、乙○○○為保證人，以
        達被告丙○○授權貸款目的，而被告丙○○為該借款實
        質上之受益人之事實，堪予認定。故原告主張被告丙○○授權被告合興公司簽立系爭契約書為連帶保證人，堪
        信為真實。被告丙○○辯稱僅表示有授權被告合興公司
        辦理貸款手續，並非授權被告合興公司另簽訂保證契約
        云云，顯不足採信。
  （三）從而，原告主張被告丙○○、乙○○○確有擔任本件連
        帶保證人，堪信為真實。
六、原告有無默示拋棄系爭抵押物而不得對連帶保證人請求？
  （一）按稱動產抵押者，謂抵押權人對債務人或第三人不移轉
        占有而就供擔保債權之動產設定動產抵押權，於債務人
        不履行契約時，抵押權人「得」占有抵押物，並「得」
        出賣，就其賣得價金優先於其他債權而受清償之交易，
        動產擔保交易法第15條定有明文。次按抵押權人於債權
        已屆清償期，而未受清償者，得聲請拍賣抵押物，就其
        賣得價金而受清償，係債權人之一種權利，並非義務（
        最高法院74年度台上字第2333號判決意旨參照），債務
        關係如於設定擔保物權外並有保證人者，該主債務人不
        清償其債務時，雖原則上宜儘先就擔保物拍賣充償，以
        減輕保證人所負之無限責任，惟當事人間如有特別約定
        ，仍從其特約；所謂連帶保證者，謂保證人與主債務人
        負債務履行責任之保證，由於連帶保證具連帶債務之性
        質，故債權人自得先向保證人為全部給付之請求，保證
        人並無先訴抗辯權。
  （二）經查，被告合興公司與其連帶保證人於給付價款或分期
        票據有任何一期不獲兌現時，原告無需催告，被告合興
        公司即喪失期限利益，應即清償全部價款，或任由原告
        無償取回抵押物，或依動產擔保交易法第17條第2 項後
        段規定逕受法院強制執行，被告合興公司絕無異議；連
        帶保證人同意拋棄先訴抗辯權，與被告合興公司負完全
        相同之責任之事實，有系爭契約影本在卷可稽，此當屬
        特約事項，則債權人非必待將抵押物拍賣充償，即得逕
        向連帶保證人請求。系爭契約既亦載明被告丙○○、乙○○○為系爭債務之連帶保證人，及已拋棄先訴抗辯權
        ，則就系爭保證債務自無得主張先訴抗辯之餘地。故原
        告於被告合興公司未依系爭契約清償時，有權決定以上
        開方式為濟，被告丙○○、乙○○○為連帶保證人，且
        無得主張物之擔保責任優先之抗辯，則原告毋須先就系
        爭擔保物拍賣，即得逕行向連帶保證人求償，原告依系
        爭契約及連帶債務之法律關係，請求被告四人履行契約
        ，自屬有理由。
七、綜上所述，原告依消費借貸契約及連帶保證之法律關係請求
    被告連帶給付原告54萬4058元，及自民國91年2月22日起至
    清償日止，按年息百分之5計算之利息，另按日千分之1計算
    之違約金為有理由。又兩造陳明願供擔保，聲請宣告假執行
    及免假執行，經核均無不合，爰各酌定相當擔保金額准許之
    。
八、結論：本件原告之訴為有理由，爰依民事訴訟法第385條第1
    項前段、第85條第2項、第390條第2項、第392條，判決如主
    文。
中    華    民    國    97    年    5     月    28    日
                  民事第一庭    法  官  朱漢寶
以上正本係照原本作成。
如對本判決上訴，須於判決送達後20日內向本院提出上訴狀。
中    華    民    國    97    年    5     月    28    日
                                書記官  陳彥樺


司法院資訊處製作；財團法人民間司法改革基金會備份。
